【裁判字號】    96,交聲,789
【裁判日期】    970306
【裁判案由】    聲明異議
【裁判全文】
臺灣臺南地方法院交通事件裁定       96年度交聲字第789號
移送機關    交通部公路總局嘉義區監理所臺南監理站
異議人即    甲○○
受處分人
上列受處分人因違反道路交通管理處罰條例案件，對於交通部公
路總局嘉義區監理所臺南監理站民國九十六年八月十三日所為之
裁決處分（處分案號：嘉監南字第裁７４─Ｎ00000000
號）聲明異議，本院裁定如下：
    主  文
原處分撤銷。
甲○○汽車所有人，已領有號牌而未懸掛，處罰鍰新臺幣參仟陸
佰元，並號牌吊銷。
    理  由
一、原處分意旨略以：異議人即受處分人甲○○（下稱異議人）
    所有之車牌號碼ＲＹ２－２０８號輕型機車（下稱ＲＹ２－
    ２０８號機車），於民國九十一年十一月二十五日二十時十
    分許，經張維城駕駛行經高雄縣鳳山市○○路、中山西路路
    口處時，遭高雄縣警察局交通警察隊警員發現該機車未懸掛
    號牌，遂以異議人有已領有號牌而未懸掛之違規為由，於同
    日開立高雄縣警察局高警交字第Ｎ00000000號舉發
    違反道路交管理事件通知單（下稱本件舉發通知單）予以舉
    發，並經原處分機關即交通部公路總局嘉義區監理所臺南監
    理站（下稱原處分機關）以上開違規事實明確，依道路交通
    管理處罰條例（下稱處罰條例）第十二條第一項第七款、同
    條第二項之規定，裁處異議人罰鍰新臺幣（下同）八千七百
    元。
二、聲明異議意旨略以：ＲＹ２－２０８號機車固為異議人所有
    ，但已失竊多年，而本件舉發當時之駕駛人為張維城，其可
    能係竊盜或購買贓車，故本件違規不應歸責異議人，為此聲
    明異議請求撤銷原處分。
三、按汽車已領有號牌而未懸掛者，處汽車所有人三千六百元以
    上一萬零八百元以下罰鍰，並號牌吊銷之，處罰條例第十二
    條第一項第七款、同條第二項分別定有明文。經查：
  (一)ＲＹ２－２０８號機車係領有牌號並登記車主為異議人，有
    交通部公路總局嘉義區監理所臺南監理站九十六年九月十三
    日嘉監南字第０九六０一二０七五八號函附之ＲＹ２－２０
    ８號機車之機器腳踏車新領牌照登記書一份可稽。再者ＲＹ
    ２－２０８號機車於九十一年十一月二十五日二十時十分許
    ，經張維城駕駛行經高雄縣鳳山市○○路、中山西路路口處
    時，遭高雄縣警察局交通警察隊警員發現該機車未懸掛號牌
    ，遂以異議人有已領有號牌而未懸掛之違規為由，開立本件
    舉發通知單予以舉發，並經原處分機關以上開違規事實明確
    ，以原處分裁處異議人罰鍰八千七百元等情，有本件舉發通
    知單及原處分各一份可憑。
  (二)按執行交通勤務警察依法律規定製單舉發違反道路交通管理
    處罰條例所列之違規事實，並由公路主管機關加以處罰，係
    行政機關執行公權力措施而對外直接發生法律效果之單方行
    政行為，本質上為行政處分，受處分人不服公路主管機關所
    為之處罰，依道路交通管理處罰條例第八十七條規定向管轄
    地方法院聲明異議，自屬行政救濟程序。關於行政救濟程序
    舉證責任之分配，早期雖曾採行「行政處分公定力理論」，
    即主張依據法令所為之行政處分係屬違法之人，應對其根據
    事實負舉證責任，但此係立於行政權對私人具有優越性之前
    提，已為今日學說及實務所不採，今日學說及實務基於行政
    訴訟上當事人之法的對等性觀念，認為行政救濟程序之舉證
    責任分配，應採民事訴訟上舉證責任分配原則而加以修正後
    ，準用於行政救濟程序，行政訴訟法第一百三十六條明文規
    定準用民事訴訟法第二百七十七條舉證責任分配之原則，即
    明白揭櫫此意旨。故交通違規行政爭訟之舉證責任，固非如
    刑事案件，必須超越任何合理懷疑，始可為有罪判決之嚴格
    程度，然仍應與民事訴訟之舉證責任原理相類似，亦即基本
    上公路主管機關對於人民進行處罰，必須先就違規事實之存
    在，盡其舉證之責任，惟依據舉證責任分配法則，受處罰人
    就行政機關已為相當證明之事項，亦須就其所辯，提出反證
    ，以動搖法院對其可能形成之不利心證。倘受處罰人始終未
    能提出反證，或雖提出，但所提之反證卻不足以動搖法院審
    酌行政機關所提出之相關事證後，對其所形成之不利心證評
    價，法院仍應為受處罰人不利之認定。查ＲＹ２－２０８號
    機車係為異議人所有，且該車確有本件舉發通知單所指之未
    懸掛號牌之違規事實，異議人固主張該車業已失竊多年等語
    ，惟未提出任何證據資料為證，且直至九十六年九月十四日
    止，ＲＹ２－２０８號機車並無任何失竊紀錄，有高雄縣政
    府警察局九十六年九月十八日高縣警交字第０九六００三九
    ０八九號函及函附之ＲＹ２－２０８號機車車查詢基本資料
    詳細資料畫面一份可稽，此外駕駛人張維城（現改名為乙○
    ，並未在監）經本院二次傳訊均未到庭，是異議人上開主張
    ，並無任何證據足以佐證，無從採信，則異議人就其所有之
    ＲＹ２－２０８號機車，業有領有號牌而未懸掛之違規事實
    ，應堪認定。
  (三)從而，異議人所有之ＲＹ２－２０８號機車，確有領有號牌
    但未懸掛而行駛之違規事實，惟查：
  (1)汽車有已領有號牌而未懸掛之情形者，其號牌吊銷之，處罰
    條例第十二條第二項定有明文，原處分於舉發違規法條欄內
    雖列引同條例第十二條第二項規定，惟於處罰主文欄內未為
    吊銷號牌之處罰，難認允洽。
  (2)次按受處分人非該當場被查獲之行為人或駕駛人時，舉發違
    反道路交通管理事件舉發單上除應填寫駕駛人或行為人資料
    外，並應填載查明受處分人資料，再交付被查獲之行為人代
    收，本件違規行為當時即九十五年七月一日修正施行前之違
    反道路交通管理事件統一裁罰基準及處理細則第十一條第一
    項前段立有規定。查本件舉發通知單上尚有填載異議人之姓
    名及住址，並交由當場查獲之行為人張維成簽收，除有本件
    舉發通知單可稽外，高雄縣政府警察局九十七年二月二十一
    日高縣警交字第０九七０００六六八七號函亦稱舉發單位係
    依前開修正施行前之違反道路交通管理事件統一裁罰基準及
    處理細則第十一條第一項前段規定，將本件舉發通知單交由
    當場查獲之行為人張維成簽收等語，是舉發單位依前開違規
    行為當時即九十五年七月一日修正施行前之違反道路交通管
    理事件統一裁罰基準及處理細則第十一條第一項前段規定，
    在本件舉發通知單上填載異議人之姓名住址等資料，並交予
    當場查獲之行為人張維成代收，則其對異議人之舉發程序固
    非違法，然舉發單位就本件舉發通知單實際上並未另行交付
    予異議人，亦無證據足認張維成代收後有交付異議人之事實
    存在，而違反道路交通管理事件之裁罰基準，係以有無逾越
    到案日期繳納罰款及到案與否，以及逾越之日數，為設定裁
    決罰鍰數額及駕駛執照吊扣期間之主要準據之一，故行為人
    有無於到案日期前繳交罰鍰或到案與否，以及逾越之日數，
    對於行為人究應處以法定最低額或較高額罰鍰，實具有重要
    之決定性，鑒於有無逾越到案日期繳納罰款及到案與否，以
    及逾越之日數，為決定裁決罰鍰數額之主要準據，如受處分
    人並未知悉該舉發通知單，其顯然無從根據該舉發通知單上
    之「應到案日期」及「應到案處所」等內容，遵期到案繳交
    罰款，或對其違規之行為有陳述、爭執之機會，則在無從確
    認當場查獲之張維成業有將代收之本件舉發單交付異議人，
    或者異議人於原處分送達之前即有知悉本件舉發單等狀況下
    ，因異議人無從根據本件舉發通知單上載之「應到案日期」
    及「應到案處所」遵期到案繳交罰款或對其違規之行為有陳
    述、爭執之機會，自不宜逕以本件舉發通知單上載「應到案
    日期」之日，為起算異議人逾越到案日期之日數而作為裁決
    罰鍰數額之準據，應考量異議人係處於無從根據本件舉發通
    知單上載之「應到案日期」遵期到案繳交罰款或對其違規之
    行為有陳述、爭執機會之狀況，基於充分保障異議人得於到
    案日期前決定是否繳納罰款或到案與否之權益，對於異議人
    裁處最低額之罰鍰，較為允當。
  (3)又按行為後法律或自治條例有變更者，適用行政機關最初裁
    處時之法律或自治條例，但裁處前之法律或自治條例有利於
    受處罰者，適用最有利於受處罰者之規定，行政罰法第五條
    立有規定。本件違規行為發生時之違反道路交通管理事件統
    一裁罰標準表，其中針對違反處罰條例第十二條第一項第七
    款行為之裁罰標準，係區分機器腳踏車及自用汽車最低為罰
    鍰三千六百元、最高為罰鍰八千七百元，營業汽車最低為罰
    鍰五千元、最高為罰鍰一萬零八百元之不同標準，然九十五
    年七月一日修正施行違反道路交通管理事件統一裁罰基準表
    ，針對違反處罰條例第十二條第一項第七款行為，不再為上
    開區分，而均以最低為罰鍰五千四百元、最高為罰鍰一萬零
    八百元為裁罰基準，因本件違規車輛屬於機器腳踏車，比較
    上開修正前後關於違反處罰條例第十二條第一項第七款行為
    之統一裁罰基準，顯然以修正前之規定較有利於異議人，本
    件應依行政罰法第五條但書規定，以本件違規行為時即修正
    前之違反道路交通管理事件統一裁罰標準表之相關內容，為
    決定罰鍰數額之參酌標準。
  (4)綜上所述，原處分漏未為吊銷牌照之處罰，且原處分機關未
    及審酌異議人無從根據本件舉發通知單上載之「應到案日期
    」遵期到案繳交罰款或對其違規之行為有陳述、爭執機會之
    狀況，而逕以本件舉發通知單上載之「應到案日期」為起算
    異議人逾越到案日期之日數，並據以依九十五年七月一日修
    正施行前之違反道路交通管理事件統一裁罰標準表，對於Ｒ
    Ｙ２－２０８號機車機車之所有人即異議人裁處最高額八千
    七百元之罰鍰，尚有未洽，自應予以撤銷，並另依處罰條例
    第十二條第一項第七款規定，且參酌本件違規行為時即修正
    前之違反道路交通管理事件統一裁罰標準表之相關內容，對
    異議人諭知如主文第二項所示之處罰，以資適法。
四、據上論斷，應依道路交通案件處理辦法第二十條前段，裁定
    如主文。
中    華    民    國    97    年    3     月    6     日
                      交通法庭 法  官  陳威龍
以上正本證明與原本無異。
如不服本裁定，應於收受送達後5日內向本院提出抗告狀。（應
附繕本）
                               書記官  鄭吉裕
中    華    民    國    97    年    3     月    6     日


司法院資訊處製作；財團法人民間司法改革基金會備份。
